【裁判字號】    88,上更(二),230
【裁判日期】    890112
【裁判案由】    重利
【裁判全文】
臺灣高等法院高雄分院刑事判決          八十八年度上更(二)字第二三號
    上訴人
    即被告      乙○○
    選任辯護人  黃宏綱  律師
                呂富田
右上訴人因重利案件，不服臺灣高雄地方法院八十四年度易字第三四三八號中華民國
八十四年九月二十九日第一審判決（起訴案號：臺灣高雄地方法院檢察署八十四年度
偵字第九六二七號），提起上訴，判決後經最高法院第二次發回更審，本院判決如左
：
      主      文
原判決撤銷。
乙○○連續乘他人急迫，貸以金錢，而取得與原本顯不相當之重利，處有期徒刑陸月
，如易科罰金，以佰元折算壹日。
名片捌張沒收。
      事      實
乙○○基於概括之犯意，自民國八十三年二月間某日起，至八十三年六月間某日止，
在其高雄市○○區○○路一七一巷二弄六之二號住處，以行動電話00000000
0號為聯絡工具，趁借款人丙○○因支票到期及生意上週轉，急需用錢而擬告貸之際
，要借款人丙○○預先簽發本票或支票質押，以每月利息二十分之重利，即借五萬元
，每五天需還一萬元，一個月利息連本金共還六萬元之方式，借款予丙○○，前後共
約八次，每次均借款五萬元，嗣於八十三年六月間某日，又以同一方式借款十萬元予
丙○○，因丙○○無力償還本息，迄八十四年四月間某日止，共積欠本利計八十八萬
元，嗣經雙方協調結果，以三十五萬元為債權餘額，丙○○始於八十四年五月間某日
償還二十五萬元。迄八十四年五月十一日經法務部調查局高雄市調查處持搜索票至上
址搜索，而扣押乙○○所有預備供經營借款業務所用之名片八張（其上載甲「陳」，
及上開行動電話號碼），案由法務部調查局高雄市調查處移送臺灣高雄地方法院檢察
署檢察官偵查起訴。
      理      由
一、右揭事實訊據上訴人即被告乙○○否認有前開犯行，辯稱：我僅有借款給朋友或
    熟悉之人，利息最高三分，丙○○借卅五萬元，約定利息三分，但尚未取得利息
    云云。惟查前開事實，業據被告於高雄市調查處供稱：「我從事地下錢莊的營業
    方式係以朋友間相互介紹為主，借貸時借方需簽具銀行支票及商業本票以為質押
    ，計息方式分二種，較有交情的三分至五分，沒有交情的十分至十五分」等語（
    偵查卷第二頁背面），於偵查中供稱：「八十三年一月間起作地下錢莊至八十四
    年三、四月間」、「（利息）不熟之人算十分至十五分」等語（偵查卷第六頁）
    ，核與證人丙○○於調查時所稱：「我於八十三年二、三月間，因為支票到期及
    生意上週轉急需用錢，從朋友處得知有位綽號陳仔可以借錢，於是打行動電話0
    00000000號給乙○○，向他借款五萬元，利息二十分，亦即借五萬元，
    每五天就需還一萬元，一個月利息連本金共還六萬元，後來又陸續借了七、八次
    ，每次均借五萬元，到了八十三年六月間我向乙○○借十萬元，因無力償還利息
    ，乃又向其借款以便償還利息，如此以利滾利，至八十四年四月間，我共積欠乙
    ○○八十八萬餘元」等語（見八十四年聲字第一二三八號卷第二至三頁），以及
    於原審審理中所證：「前後（向被告）借了好幾次，我因生意週轉才借款，借的
    金額大約都在十萬元之內，借款利息是借五萬元，五天一期，每一期還一萬元，
    今年五月底，我還他二十五萬元，目前還欠他十萬元，三十五萬是我和他談的數
    目，若加上利息，則將近一百萬了。」（原審卷第三十三頁）等情節大致相符（
    雖丙○○前後供述其積欠之金額有八十八萬餘元，以及將近一百萬元二種不同之
    陳述，但因此種計算方式係被告所計算，並非丙○○，且丙○○於八十四年四月
    間在調查處製作筆錄，迄八十四年八月間始在檢察官偵查中應訊，前後已有三月
    餘之時間，其利息之累積情形已有不同，不能僅因此部分供述之差異，遽認丙○
    ○之供述為不可採。），並有記載被告使用之行動電話號碼（00000000
    0、000000000）及「陳」之名片八張扣案可佐。該空白名片除記載行
    動電話號碼外，另設編號及三十個空格，其用途係記載借款繳息之紀錄，係供其
    經營借款業務所用甚甲。借款人丙○○願意以二十分之高利，向被告借款，顯係
    因急迫需款所致，應無可疑。又證人丙○○於八十四年五月，已償還被告二十五
    萬元，為丙○○所陳甲，被告謂尚未取得利息，尚非真實。本件事證已臻甲確，
    被告所辯，顯係卸責之詞，殊無足採，其犯行洵堪認定。至被告於本院前審審理
    中雖辯稱：「他們說若不承認（製作調查局筆錄時），我就不用回去了，我會怕
    才承認。」云云，惟被告於檢察官偵查中既亦供稱：「八十三年一月起，做地下
    錢莊，至八十四年三、四月間」，「利息不熟（之人）算十分至十五分利。」云
    云，與其於製作調查局筆錄時之供述大致相符，且被告於檢察官偵查中及原審審
    理中本院上訴審審理中均未有上開「自白非出於任意性之辯解」，（見原審卷第
    十二頁），迄本院前審審理中始為上開之辯解，顯與事實不符，自不足採信。又
    證人丙○○因遷址致傳喚無著，經本院前審向舊址所在地之戶政事務所函查，又
    查無其設籍資料，嗣經本院調取丙○○口卡並查證，傳喚結果，均查無丙○○本
    人，自屬無從傳訊，均併予甲。
二、核被告所為，係犯刑法第三百四十四條之重利罪，其前後多次犯行，時間緊迫，
    所犯罪名同一，顯係基於概括之犯意反覆為之，應依連續犯之規定論以一罪。
三、原審據以論罪科刑，固非無見，惟查(一)本院查無被告以重利之方式借款予不特定
    之人，又借款人鍾德華、徐正松、陳文雄、顏富美、薛昭英、張建生、柯基福、
    林美媛、邵維俊、陳戴杭等人，向被告借款，利息最高為三分，不能認為重利（
    如後述），原審一併認為被告犯重利罪之事實，尚有未洽。(二)被告僅以高利之方
    式借款於丙○○一人，每次借款之金額為五萬元或十萬元，難認係基於常業謀生
    之犯意而為，並非常業犯，原判決認係犯常業重利罪，亦有未洽（公訴人亦起訴
    刑法第三百四十四條之重利罪，並未起訴常業重利罪），被告上訴意旨，否認犯
    罪，指摘原判決不當，雖無理由，但原判決既有可議，自應予撤銷改判。爰審酌
    被告收取之月息高達二十分，情節非輕，及其經營之期間、規模、犯罪後未坦承
    犯行之態度等一切情狀，量處如主文所示之刑，並諭知有期徒刑易科罰金之折算
    標準。扣案之名片八張，係被告所有，為被告所供甲，係供其犯罪預備之物，依
    法宣告沒收。另扣案之借款人簽發之本票等物，非屬重利罪之物，自不能宣告沒
    收。
四、公訴意旨另以：被告自八十三年一月間起，至八十四年四月間止，除上開以重利
    之方式借款予丙○○一人外，另連續趁人急迫、輕率或無經驗時，借款予不特定
    之多數人，（包括扣案之鍾德華、徐正松、陳文雄、顏富美、薛昭英、張建生、
    柯基福、林美媛、邵維俊、盧素娥、曾忠勝、王國輝、陳戴杭等人，簽發之本票
    、支票及借據，均為被告犯重利罪所取得之物）；此部分亦有犯重利罪等情云云
    ，經查被告借款與鍾德華、徐正松、陳文雄、顏富美、張建生、柯基福、邵維俊
    等人，或因朋友未收利息，或利息為一分至三分等情，業據證人秦鍾桂金（鍾德
    華之女）、徐正松、顏富美、陳文雄、王國輝、柯基福、林美媛、曾廖秀連（曾
    忠勝之妻）、張建生等分別證述無訛（原審卷第卅、卅一、四四、四五頁，本院
    上訴審卷第四一、四二、五六、五七、八十、八一、九六頁）按借款一分至三分
    之月息，為民間一般借款所接受，不能認為重利。而陳戴杭之借據，記載借款卅
    五萬元，每月付二萬元，至付清為止，並未記載利息。另薛昭英、盧素娥，或無
    年籍住所可供查證，或行方不甲，無從傳證。是此部分之借款，尚無確切證據可
    認定被告亦有犯重利罪，此外，本院復查無其他確切證據足資證甲被告有以重利
    之方式借款予不特定之多數人之犯行，被告此部分被訴犯罪，尚屬不能證甲。因
    公訴人認此部分與前開論罪部分，有連續犯之裁判上一罪關係，此部分爰不另為
    無罪之諭知。
據上論結，應依刑事訴訟法第三百六十九條第一項前段、第三百六十四條、第二百九
十九條第一項前段、刑法第五十六條、第三百四十四條、第四十一條、第三十八條第
一項第二款，罰金罰鍰提高標準條例第一條前段、第二條，判決如主文。
本案經檢察官邱榮藏到庭執行職務。
中    華    民    國     八十九     年       一       月        十二    日
                              臺灣高等法院高雄分院刑事第九庭
                             審判長法官  張甲松
                                        法官  張盛喜
                                        法官  任森銓
右正本證甲與原本無異。
不得上訴。
                                      書記官  張文斌
中    華    民    國     八十九     年       一       月        十七    日
附錄：本判決論罪科刑法條：
刑法第三百四十四條：
乘他人急迫、輕率或無經驗貸以金錢或其他物品，而取得與原本顯不相當之重利者，
處一年以下有期徒刑、拘役或科或併科一千元以下罰金。
                                                                        Ｋ


司法院資訊處製作；財團法人民間司法改革基金會備份。
